【裁判字號】    89,自,82
【裁判日期】    900803
【裁判案由】    詐欺等
【裁判全文】
臺灣嘉義地方法院刑事判決                            八十九年度自字第八二號
    自  訴  人  甲○○
    被      告  乙○○
右列被告因詐欺等案件，經自訴人提起自訴，本院判決如左：
    主  文
蔡自強無罪。
    理  由
一、本件自訴意旨如自訴狀所載（如附件）。
二、按犯罪事實應依證據認定之，無證據不得推定其犯罪事實。且不能證明被告犯罪
    者，應諭知無罪之判決，刑事訴訟法第一百五十四條、第三百零一條第一項分別
    定有明文。次按刑事訴訟法上所謂認定犯罪事實之證據，係指足以證明被告確有
    犯罪行為之積極證據而言，該項證據必須適合於被告犯罪事實之認定，始得採為
    斷罪之資料，最高法院亦著有六十九年臺上字第四九一三號判例足資參照。又自
    訴被告犯罪者，除應具體說明被告犯罪事實外，尚應提出適於憑以認定之證據，
    以為法院調查審認之依據，反之被告否認犯罪，除就自訴人所提證據，提出反證
    或證明該項事證並非真實外，就其本身並無如自訴人所指之犯罪時，因此項消極
    不犯罪之事實，被告無從舉證，自不負舉證責任。
二、本件自訴人甲○○指訴被告蔡自強涉有前開詐欺、業務侵占、偽造文書之罪嫌，
    係以被告就前積欠之新臺幣（下同）六萬六千零七十元貨款迄未給付、被告持以
    向自訴人借款五萬元之支票屆期不獲兌現，又被告就與富山檀香製造公司（下簡
    稱富山公司）交易之一百五十盒貨款侵占入己，以及被告偽刻或盜取「盈鑫發財
    企業」章蓋於估價單上，並於估價單數量攔填載「1000」字樣，資為論據，並提
    出五萬元支票、退票理由單，及估價單等件為證。訊據被告堅詞否認有何詐欺之
    犯行，辯稱：因為伊賺的錢不敷實際付出的成本，且本身為經濟不好，無法週轉
    ，方積欠貨款，又伊並未向自訴人借款五萬元，且前開估價單上「1000 」字樣
    係伊所填寫，然該估價單本即蓋有「盈鑫發財企業」章等語。
三、經查：
甲、詐欺部分：
（一）按刑法第三百三十九條第一項詐欺罪之成立, 以意圖為自己或第三人不法之所
      有，以詐術使人將本人或第三人之物交付為要件，至於民事債務當事人間，若
      有未依債務本旨履行給付之情形，在一般社會經驗而言，原因非一；其因不可
      歸責之事由無法給付，或因合法得對抗他造主張抗辯而拒絕給付，甚至債之關
      係成立後，始行惡意遲延給付，皆有可能，非必出於自始無意給付之詐欺犯罪
      一端，要難以單純債務不履行之狀態，即推定被告自始即有不法所有意圖。查
      自訴人指訴被告尚欠貨款共六萬六千零七十元等情，為被告所自承無訛，並有
      本票四紙存卷足佐，固堪信為真實，然自訴人於同意被告向其批貨之初，對於
      被告經濟狀況欠佳一事，已然知悉，且被告於同年三月十四日亦曾將貨款六萬
      三千餘元與自訴人結算、給付等情，均為自訴人於本院調查時所自承，足見被
      告並無隱匿其經濟狀況而使自訴人陷於錯誤同意其批貨，或被告於與自訴人締
      約之初即有為自己不法所有之意圖。而自訴人復無法提出被告為自己不法所有
      之意圖施用詐術之證據，是被告雖有部分貨款未與自訴人結清，仍與詐欺罪之
      構成要件有間。
（二）至自訴人指訴被告向其借款五萬元，支票屆期不獲兌現，因認被告涉犯詐欺罪
      嫌一節，雖據自訴人提出面額五萬元支票及退票理由單各一紙作為論罪依據，
      然依社會一般生活經驗，交付支票之原因，並不僅借款一端，僅憑原告所提支
      票，並不足以證明自訴人與被告間必然定有消費借貸契約，遑論證明被告施用
      詐術，使自訴人陷於錯誤而交付前開款項之事實，綜上，自訴人此部分指訴，
      尚乏積極證據證明。
乙、侵占部分：
    按刑法上業務侵占罪，必行為人對於業務上所持有之物，意圖為自己或第三人不
    法之所有，而侵占自己持有他人之物者，始該當之。觀諸自訴人指訴：「（問：
    你和被告之間你是僱用被告？）沒有。就是他批貨，從中賺取差額。」、「（問
    ：你和被告之間，是約定他向你批貨，之後他把貨賣給何人，都是被告的事？）
    是的，我不能過問他的客戶。」、「高雄富山本來是我們商號的客戶，我就讓被
    告去接，讓他作大一點。等於就是被告的客戶。」（見卷附本院九十年四月十八
    日訊問筆錄）、「....。我們之間的關係，是被告向我買貨，之後被告再賣給給
    他自己的客戶。但是他後來有用公司名義，那是他違反我們之間約定。」等語（
    見卷附本院九十年五月十七日訊問筆錄）。可知就自訴人與被告間約定之法律關
    係而論，乃被告以一定之價額向自訴人批貨，轉而以較高之價額銷售予自己之客
    戶，而從中賺取差價，至於被告將貨品出售予何人、約定價金若干，均本於被告
    與其客戶間之買賣契約，而與自訴人無涉。是依前開二人之約定，被告自客戶收
    取之價金係屬被告所有至明。綜上，本件被告向富山公司收取一千盒價金，本屬
    被告與富山公司間民事債務履行之問題，被告所收取之價金既非自訴人所有，殊
    難以業務侵占罪相繩。
丙、偽造文書部分：
    本件自訴人對於被告如何偽刻或盜用盈鑫發財企業印章蓋於估價單上，以及被告
    何以持有該估價單，均未能具體說明，迄於言詞辯論終結，復無法提出適於憑以
    認定被告確有自訴人所指前開偽造文書犯行之證據，以為本院調查審認之依據，
    而本院復查無積極證據字以認定被告確有自訴人所指偽造文書犯行。
五、綜據上述，本件係自訴人與被告因積欠貨款等民事法律關係所生糾葛，宜循民事
    訴訟程序以濟之。自訴人所舉證據不適於憑以被告犯罪事實之認定，此外，本院
    復查無其他積極事證足證被告確有自訴人所指犯行，既不能證明被告犯罪，揆之
    上揭法條、判例說明，自應為無罪之諭知，以昭公允。
據上論斷，應依刑事訴訟法第三百四十三條、第三百零一條第一項，判決如主文。
中      華      民      國    九十      年      八      月      三      日
                            臺灣嘉義地方法院刑事第一庭
                                  審判長法  官   陳  珍  如
                                        法  官   蔡  廷  宜
                                        法  官   鄧  晴  馨
右正本證明與原本無異。
如不服本判決，應於判決送達後十日內向本院提出上訴狀( 應附繕本 )。
中      華      民      國    九十      年      八      月      九      日
                                        書記官   李  彩  娥


司法院資訊處製作；財團法人民間司法改革基金會備份。
